臺灣嘉義地方法院刑事判決　　　　　　　　　　　　　　九十三年度交自字第二號
　　自　訴　人　丙○○
　　自訴代理人　張雯峰律師
　　　　　　　　奚淑芳律師
　　　　　　　　張蓁麒律師
　　被　　　告　甲○○
　　選任辯護人　嚴庚辰律師
　　　　　　　　鍾孟秋律師
　　　　　　　　洪國誌律師
　　被　　　告　乙○○
　　選任辯護人　黃裕中律師
右被告等因業務過失傷害案件，經自訴人提起自訴，本院判決如左︰
    主  文
甲○○從事業務之人，因業務上之過失傷害人，處有期徒刑肆月，如易科罰金，以參
佰元折算壹日。
乙○○從事業務之人，因業務上之過失傷害人，處有期徒刑伍月，如易科罰金，以參
佰元折算壹日。
    事  實
一、甲○○係峰安海產行之負責人，負責公司各項業務之執行，為從事業務之人，其
    向健盟冷凍廠有限公司 (下稱健盟公司)租用位於嘉義縣朴子市竹村里朴子工業
    區一街十三號之冷凍櫃廠房供峰安海產行冰存海鮮產品之用，丙○○係受僱於峰
    安海產行即甲○○，在上址冷凍櫃廠房負責裝卸貨物之工作。甲○○明知該冷凍
    櫃廠房之通道甚為狹窄，來往之車輛均為大型之貨車，其應妥為規劃，在車輛經
    過之通道或鄰近之危險區設置警告標示或其他防護措施，提醒車輛或行人注意，
    而依當時情形，並非不能注意，竟疏未注意在車輛經過之通道或鄰近之危險區設
    置警告標示或其他防護措施。乙○○係受僱於永大利交通企業有限公司 (下稱永
    大利公司)，負責駕駛大貨車載送貨物，亦為從事業務之人。緣民國九十二年九
    月五日下午十四時許，乙○○駕駛車牌號碼ＸＦ－四九二號營業用大貨車載送峰
    安海產行之海鮮至上址冷凍櫃廠房冰存，由丙○○及數名同事一同將海鮮自貨車
    上卸下，搬運至冷凍櫃內，待卸貨完畢後，丙○○即步行前往廠房大門左側，乙○○明知駕駛大貨車行駛時應將車後升降式可開啟之尾門收起，並注意車前狀況
    ，隨時採取必要之安全措施，依當時客觀環境亦無何不能注意之情事，竟疏未注
    意，於駕駛上開大貨車離開冷凍櫃廠房時，未將尾門收起，復於右轉彎駛出廠房
    時，未注意車前狀況，而其駕車行經之通道及鄰近之危險區復因甲○○之疏忽，
    均未設置警告標示或其他防護措施，提醒車輛或行人注意，適丙○○亦疏未注意
    ，站立於廠房大門左側鄰近車道處，致乙○○駕車駛出該廠房右轉彎時，該大貨
    車之尾門撞擊丙○○之左側臀部，復將丙○○撞向牆邊擠壓至大門鐵欄杆處，致
    丙○○受有左側髖臼骨骨折、左骨盆恥骨骨折、右側髖臼骨骨折及多處軟組織挫
    傷併血腫等傷害。
二、案經丙○○提起自訴。
    理  由
一、訊據被告甲○○對其係峰安海產行之負責人，嘉義縣朴子市竹村里朴子工業區○
    街十三號之冷凍櫃廠房係其向健盟公司承租以冰存海鮮產品之用，其僱用之勞工
    即自訴人丙○○於九十二年九月五日下午十四時許，在上址廠房，遭同案被告乙○○駕駛之營業用大貨車未關閉之尾門撞擊，受有如事實欄所述之傷害等事實坦
    承不諱，惟矢口否認有何業務過失傷害之犯行，辯稱：系爭冷凍櫃廠房係伊向健
    盟公司所承租，相關安全設備應由健盟公司負責，況規劃廠房之安全設備並不屬
    於伊業務範圍等語。被告乙○○則對伊係以駕駛大貨車載送貨物為業，事故發生
    當天，伊於卸貨完畢後，疏忽未將車後升降式可開啟之尾門收起即駕車離去，嗣
    於右轉彎出廠時尾門撞擊自訴人，使自訴人受有如上之傷害等事實坦承不諱，惟
    亦辯稱：當時伊隨車之助手有下去看，助手只能看車子左右的狀況，不能抓到伊
    的方向，且當時自訴人面對車道，應知悉有貨車駛出，猶站立於車道旁，致遭受
    撞擊，其係因自己之過失致受傷害等語。經查：
(一)系爭冷凍櫃廠房係被告甲○○所營之峰安海產行向健盟公司所承租，該廠房在車
    輛經過之通道或鄰近之危險區均無設置有警告標示或其他防護措施。九十二年九
    月五日下午十四時許，被告乙○○駕駛車牌號碼ＸＦ－四九二號之營業用大貨車
    載送峰安海產行之海鮮至該冷凍櫃廠房冰存，嗣自訴人及數名同事卸貨完畢後，
    被告乙○○未將車尾門收起即駕車離去，於右轉彎出廠房時，該車尾門撞擊站立
    於廠房大門左側鄰近車道處之自訴人之左側臀部，復將自訴人撞向牆邊擠壓至大
    門鐵欄杆處，致自訴人受有左側髖臼骨骨折、左骨盆恥骨骨折、右側髖臼骨骨折
    及多處軟組織挫傷併血腫等傷害之事實，業據被告甲○○、乙○○供承在卷，並
    據自訴人指訴明確，另有長庚紀念醫院九十二年十月十七日之診斷證明書一紙在
    卷可按。
(二)按勞工安全衛生法第五條第二項明定：雇主對於勞工就業場所之通道﹑地板﹑階
    梯或通風﹑採光﹑照明﹑保溫﹑防濕﹑休息﹑避難﹑急救﹑醫療及其他為保護勞
    工健康及安全設備應妥為規劃，並採取必要之措施。勞工安全衛生設施規則第一
    百十八條亦規定：雇主對於勞工工作場所之自設道路，應依左列規定辦理：二、
    危險區應設有標誌杆或防禦物。查自訴人係受僱於被告甲○○獨資經營之峰安海
    產行，在該海產行所承租之系爭冷凍櫃廠房負責裝卸貨物之工作，此業據被告甲○○自承在卷，並有被告甲○○於九十三年四月三十日所寄發之存證信函乙紙在
    卷足憑，是被告甲○○為自訴人之雇主應堪採信。又被告甲○○為峰安海產行之
    負責人，該海產行之營業項目為水產品批發，有財政部臺灣省南區國稅局嘉義分
    局九十三年八月四日南區國稅嘉縣三字第○九三○○一四一六二號函所附之峰安
    海產行變更登記資料一份在卷可按，而經營水產品批發業，首重水產品之保鮮，
    則冷凍櫃廠房之使用當係經營海產行不可分割之事務範疇，被告甲○○為海產行
    之負責人，負責公司各項業務之執行，關於其所使用之冷凍櫃廠房相關設備，當
    負有妥為規劃，並採取必要措施以維護勞工之健康及安全之責，而屬其業務之範
    疇，不因該冷凍櫃廠房係自有或向他人承租，而異其責任，否則雇主當可利用向
    他人承租廠房之方式，規避雇主對勞工應有之照護責任，此實有違勞工安全衛生
    法第一條所揭櫫「為防止職業災害，保障勞工安全與健康」之立法精神，而使該
    法形同具文，且被告甲○○既已向健盟公司承租系爭冷凍櫃廠房，則系爭冷凍櫃
    廠房顯已置於被告甲○○之使用支配下，被告甲○○自可為防果之措置，以避免
    及迴避危險之發生。而被告甲○○所承租系爭冷凍櫃前之車道寬為五公尺，被告
    乙○○所駕駛載送海鮮之營業用大貨車寬約二點五公尺、長約十公尺等情，有本
    院九十三年七月二十一日勘驗筆錄 (本院卷一第二○三頁)及ＸＦ－四九二號營
    業用大貨車之汽車新領牌照登記書一紙在卷可參，以該車道並非寬敞，通行之車
    輛復係大型貨車，車身甚長，被告甲○○應可預見大貨車倒車進入其冷凍櫃廠房
    及轉彎駛出冷凍櫃廠房時所需之空間甚大，如未在車道或鄰近車道之危險區設置
    警告標示或其他防護措施提醒車輛或行人注意，易生危險，客觀上亦無何不能注
    意之情事，且其雖係向健盟公司承租系爭冷凍櫃廠房，然仍不無利用與出租人協
    商、締約等管道，改善廠房相關安全設備之支配力，以降低風險，竟疏未注意，
    未在系爭冷凍櫃廠房之車道或鄰近車道之危險區設置警告標示或其他防護措施，
    嗣因被告乙○○於卸貨完畢後未將車尾門收起即轉彎駛出廠房 (詳後述)，而車
    道上及鄰近車道之危險區亦欠缺相關警示設施，使被告乙○○未注意車道旁站立
    之自訴人，自訴人亦未及閃避，肇致本件車禍之發生，是被告甲○○未為防果措
    置之行為顯有過失，而其過失行為造成自訴人受有上開傷害，其過失行為與自訴
    人之傷害間有因果關係。
(三)按刑法過失犯之成立，必以行為人有一定之注意義務，而該注意義務之來源不限
    於法律明定，如依契約、習慣、法理或日常生活經驗，在不超越社會相當性之範
    圍內，均得作為注意義務之來源。次按，汽車駕駛人駕駛車輛未在一般道路行駛
    ，而在私人工廠廠區內行駛時，仍應將車門、尾門確實關閉，並注意車前狀況，
    隨時採取必要之安全措施，此係基於法理或日常生活經驗得出之注意義務，且未
    逾社會相當性之範圍。查被告乙○○係以駕駛大貨車載送貨物為業，就上開注意
    義務自應有所知悉。而本件事故發生時，其係駕駛車牌號碼ＸＦ－四九二號營業
    用大貨車載送貨物至系爭冷凍櫃廠房，卸貨完畢時尚屬下午，光線應當充足，客
    觀上並無何不能注意之情事，竟疏於注意，未將大貨車之車尾門關起，而縱被告
    乙○○因受限於系爭廠房之場地過小，未能於駛出廠房前就地關上尾門，則其理
    應更加注意車尾門未關上，於右轉彎駛出時將因車身加長增加撞擊之風險，另其
    於本院審理中亦自承其看到自訴人一群人卸貨完走出去，在柱子那附近（按即廠
    房大門左側鄰近車道處）聊天等語（見本院卷第七五頁），足見其可預見因所駕
    駛之貨車車身甚長，於轉彎駛出廠區時，車尾有撞擊站立於廠房大門左側鄰近車
    道處之工人之可能，竟疏未注意車前狀況，未採取必要之安全措施 (如按鳴喇叭
    ，確認轉彎時所佔用之車道旁無人站立)，即率然右轉彎，致其所駕貨車未關閉
    之尾門，因車輛右轉彎而撞擊站立於廠房大門左側鄰近車道處之自訴人。被告乙○○雖辯稱：當時伊隨車之助手有下去看，助手只能看車子左右的狀況，不能抓
    到伊的方向等語。惟自訴人於九十三年三月三日即提起自訴，並於自訴狀中明指
    被告乙○○於事故發生當時未帶助手指揮，注意貨車進出安全，該自訴狀並於同
    年月八日送達被告乙○○，有自訴狀及送達證書一紙在卷可按，倘被告乙○○當
    時確派隨車之助手下車查看，其為何於同年三月二十三日、同年七月七日、同年
    八月二十五日、同年十二月二十七日本院歷次進行準備程序時，不針對自訴狀所
    指其未帶助手之內容作辯駁，反遲至本院於九十四年一月十八日進行審理時，始
    辯稱其隨車之助手有下車查看等語，則是否有該名助手在現場查看，已有可疑，
    而被告乙○○復無法提出該名助手之姓名以供查證，本院自無可能調查，況倘確
    有該名助手在場負責查看，則以系爭冷凍櫃廠房出入之通道僅單一，該助手焉有
    不知被告乙○○行進之方向之理，是被告乙○○所辯，顯係臨訟杜撰之詞，不可
    採信，其駕車行為顯有過失。其因前揭過失行為造成自訴人受有上開傷害，其過
    失行為與自訴人之傷害間有因果關係。
(四)自訴人受僱在系爭冷凍櫃廠房從事裝卸貨物之工作已五、六年，此為其所自承，
    則其對該廠房之地理環境 (車道狹窄)、來往車輛之情形 (營業用大貨車車身甚
    長、進出廠房之方式)應知之甚詳，又事故發生前其甫將被告乙○○車上之貨物
    卸下，應知悉被告乙○○即將駕車離去，竟仍站立於廠房大門左側鄰近車道處，
    致遭被告乙○○疏未關閉之車尾門撞擊受傷，其就本件事故之發生亦與有過失，
    惟此仍無解於被告甲○○及乙○○應負之過失罪責。綜上，本件事證明確，被告
    甲○○及乙○○業務過失致普通傷害之犯行均堪認定，應予依法論科。
(五)自訴人雖以１、長庚紀念醫院九十三年二月十二日之診斷證明書載有「陰莖勃起
    功能障礙」等語。２、財團法人長庚紀念醫院嘉義分院 (下稱長庚醫院)九十三
    年八月四日（９３）長庚院嘉字第六五九號函文載有「說明：三、有關許家禎醫
    師之說明如下：陰莖血管性勃起功能障礙，使得患者無法自然勃起，無法自行射
    精而達自然生殖的機能，已達毀敗自然生殖機能的程度，但若使用人工陰莖手術
    或殖入人工陰莖，可重現勃起現象，使用人工受孕亦可達人工生殖之目的，但兩
    者均為健保不給付的項目，須自費施行。」等語。３、國立成功大學醫學院附設
    醫院 (下稱成大醫院)九十三年十一月十一日（九三）成附醫泌字第一二一○八
    號函(下稱Ｂ函)載有「說明：二、丙○○，病歷號碼：00000000，於鑑定結果顯
    示，經夜間陰莖勃起掃描，連續三夜結果顯示無正常陰莖勃起反應 (不完全勃起
    )，且經杜卜勒超音波檢測顯示右側海綿體動脈血流量不足，由於受傷事經一年
    餘而無恢復，要治療恐有困難。」等語，及請求調取自訴人八十九年八月至九十
    二年九月止之就醫紀錄，證明自訴人於本件事故發生前並未因生殖或泌尿系統之
    問題就醫，據此推論其因本件事故受有生殖機能毀敗之重傷害。惟被告甲○○及
    乙○○均否認自訴人所受生殖機能毀敗之重傷害與本件事故有因果關係，均辯稱
    ：本件事故係發生於九十二年九月五日下午十四時許，事故發生後，被告急診入
    院及嗣後多次入院復建時，均未提及陰莖勃起障礙，迄九十二年十二月三十一日
    再度入院時，才提及有陰莖勃起障礙，其所受生殖機能毀敗之重傷害顯與本件事
    故無因果關係等語。查：
１、自訴人主張其因本件事故受有生殖機能毀敗之重傷害，經本院檢送自訴人於本件
    事故後至長庚醫院就診之全部病歷，並請成大醫院安排時間為自訴人鑑定下列事
    項：「（一）丙○○有無陰莖勃起功能障礙，如有，其程度為何？是否有恢復至
    正常狀態之可能，抑或已達機能毀敗之程度？（二）丙○○關於陰莖之傷害，依
所附病歷資料所載，是否在就診之初即已發現？其傷害是否係遭外力傷害所致？
    」。惟該院僅依本院所檢附之病歷，以九十三年九月十七日 (九三)成附醫泌字
    第一○九二九號函（下稱Ａ函）答覆以：「說明：一、略。二、丙○○，男，身
    分證號碼：Ｚ000000000，依病歷記載，黃君於九十二年九月五日急診入院時，未
    提及陰莖勃起障礙問題，而且多次再入院時都發現自主神經方面的功能包括排尿
    及排便皆無障礙，至九十二年十二月三十一日再入院時，才提及有陰莖勃起障礙
    ，此時雖然排尿及排便功能仍然正常，但於九十三年二月五日泌尿科檢查發現陰
    莖海綿體動靜脈循環異常，但血清睪固酮仍在正常範圍內。因此確知是有陰莖勃
    起障礙，程度無法確定，能否恢復正常無法答覆。三、至於引起陰莖勃起障礙，
    依所附病歷資料所載無法確認是否與外力傷害有直接關聯。」等語，認為自訴人
    所受陰莖勃起障礙之傷害，尚無法藉由病歷判斷是否與外力傷害有直接關係。因
    該院並未就自訴人所受傷害是否已達生殖機能毀敗之程度做鑑定，是本院再度發
    函囑請該院訂期為自訴人作鑑定，鑑定事項為：「丙○○有無陰莖勃起功能障礙
    ，如有，其程度為何？是否有恢復至正常狀態之可能，抑或已達機能毀敗之程度
    ？」，經該院另行訂期為自訴人鑑定後，始以上開Ｂ函回覆本院。而該院Ｂ函函
    文雖載有「由於『受傷事經一年餘』而無恢復，要治療恐有困難。」等文句，然
    自訴人所受陰莖勃起障礙之傷害是否係外力造成此點，業經該院以Ａ函回覆「無
    法確認」等語明確，嗣本院第二次函囑成大醫院鑑定之重點在究明自訴人所受陰
    莖勃起障礙之傷害是否為生殖機能毀敗之重傷害，而綜觀該院Ｂ函，亦係針對此
    點函覆，是縱Ｂ函載有「受傷事經一年餘」等字眼，諒有因該回函之主筆人未斟
    酌本件有關傷害之「因果關係」亦係主要爭執點，即率以「病人（即自訴人）之
    自訴」作為函文說明內容之虞，且上開Ａ函所得之鑑定結論，係以自訴人於九十
    二年九月五日住院治療後之全部病歷為依據，其鑑定之結果，應係基於具可信性
    之基礎（長庚醫院病歷資料），然反觀Ｂ函，其鑑定結論之依據僅簡約記載「．
    ．．由於受傷事經一年餘．．．」，並未詳載其鑑定結論之依據為何（係根據長
    庚醫院病歷？或僅係依據自訴人之主訴？」，更未記載自訴人係因何受傷，受傷
    之確切日期為何？（究係在九十二年九月五日之前或之後？）是Ｂ函有上開未完
   備之處，自難遽採為不利於被告二人之證據，本院尚無法僅依Ｂ函載有「由於『
    受傷事經一年餘』而無恢復，要治療恐有困難。」等文句，即認自訴人所受生殖
    機能毀敗之重傷害係因本件事故而起。
２、本院嗣向中央健康保險局南區分局調取自訴人自八十九年八月起至九十二年九月
    止之就醫紀錄，惟該局所函附之就醫紀錄僅記載自訴人前往就診之醫事機構名稱
    （如長庚嘉義分院、嘉南牙醫診所），除診所名稱原即載明科別外（如嘉南牙醫
    診所），並未特別註明就診科別（如其係看內科、泌尿科或其他科別），此有該
    局九十四年一月十四日健保南費二字第○九四○○○○七○四號函所附就醫紀錄
    報表資料乙份在卷可按，是依上開就醫紀錄尚無從證明自訴人於本件事故發生前
    三年內未曾因生殖或泌尿系統問題就診。況縱自訴人未曾至泌尿科就診，是否即
    得遽此推論其於事故發生後歷經三月餘始發現之陰莖勃起障礙係肇因於本件事故
    ，亦屬有疑？
３、依上說明，自訴人嗣雖受有生殖機能毀敗之重傷害，然依其所提出之證據，尚無
    法證明與本件事故有因果關係，是本院僅得依其所提且被告二人不爭執之長庚醫
    院九十二年十月十七日之診斷證明書認定自訴人所受之傷害為普通傷害。
二、核被告甲○○、乙○○二人所為，均係犯刑法第二百八十四條第二項前段之業務
    過失致普通傷害罪。自訴人雖認被告二人涉犯同條項後段之業務過失致重傷害罪
    ，惟自訴人所受生殖機能毀敗之重傷害無法證明與本件事故有因果關係，已如前
    述，且被告二人於本院審理中業以此為主要爭點進行攻防，是本院逕予變更自訴
    罪名 (因所犯罪名仍屬同一條項，爰不予變更自訴法條)。審酌被告甲○○、乙○○二人各別之過失程度、所造成之危害甚為嚴重、自訴人亦與有過失，肇事後
    ，被告二人分別賠償自訴人之數額，惟尚未與自訴人達成民事和解等一切情狀，
    分別量處如主文所示之刑，並均諭知易科罰金之折算標準，以示懲儆。
據上論斷，應依刑事訴訟法三百四十三條、第二百九十九條第一項前段，刑法第二百
八十四條第二項前段，第四十一條第一項前段，罰金罰鍰提高標準條例第一條前段、
第二條，判決如主文。
中    華    民    國      九十四      年      一      月    三十一      日
                            臺灣嘉義地方法院刑事第六庭
                                審判長法  官  林信旭
                                      法  官  蔡憲德
                                      法  官  蘇姵文
右正本證明與原本無異。
如不服本判決，應於送達後十日內，向本院提出上訴狀。
                                      書記官  林金福
中    華    民    國      九十四      年      一      月    三十一      日
附錄本判決論罪之法條：
中華民國刑法第二百八十四條第二項
從事業務之人，因業務上之過失傷害人者，處一年以下有期徒刑、拘役或
一千元以下罰金，致重傷者，處三年以下有期徒刑、拘役或二千元以下罰
金。
